【裁判字號】    99,訴,200
【裁判日期】    990910
【裁判案由】    清償債務
【裁判全文】
臺灣桃園地方法院民事判決               99年度訴字第200號
原      告  甲○○
被      告  乙○○
訴訟代理人  丙○○
上列當事人間請求清償債務事件，本院於民國99年8 月17日言詞
辯論終結，判決如下：
    主      文
被告應給付原告新台幣肆拾柒萬元，及自民國九十八年十一月三
日起至清償日止，按週年利率百分之五計算之利息。
訴訟費用由被告負擔。
    事實及理由
一、按訴狀送達後，原告不得將原訴變更或追加他訴。但被告同
    意、擴張或減縮應受判決事項之聲明者，不在此限；被告於
    訴之變更或追加無異議，而為本案之言詞辯論者，視為同意
    變更或追加，民事訴訟法第255 條第1 項第1 、3 款、第2
    項分別定有明文。查本件原告起訴時原聲明被告應給付原告
    新台幣（下同）500,350 元，及自支付命令送達被告之翌日
    （即民國98年11月3 日）起至清償日止，按週年利率5%計算
    之利息。嗣於99年3 月3 日以書狀變更聲明為被告應給付原
    告490,232 元，及自98年11月3 日起至清償日止按週年利率
    5%計算之利息（本院卷第10頁）；復於99年3 月8 日本院準
    備程序期日變更為被告應給付原告47萬元，及自98年11月3
    日起至清償日止按週年利率5%計算之利息（本院卷第21頁）
    。此項訴之變更核屬減縮應受判決事項之聲明，且被告對於
    原告此項變更並無異議，並為本案之言詞辯論，揆諸上開規
    定，自應准許，合先敘明。
二、原告起訴主張：（一）被告於85年間，向原告借貸本金共計
    47萬元，約定利率為月息千分之25（即週年利率30% ），並
    由被告簽發如本金數額之支票擔保其本金債務。且自被告借
    款迄今，兩造間一直以被告每3 、4 個月計算1 次利息並換
    票之方式維持借貸關係。原告貸與被告本金中之12萬元、15
    萬元及20萬元，其最後一次換票，被告分別簽發票號AU0000
    000 號（面額12萬元，發票日為98年8 月1 日）、票號AV00
    00000 號（面額15萬元，發票日為98年10月18日）、票號AV
    0000000 號（面額20萬元，發票日為98年10月25日）之3 紙
    支票（下稱系爭支票）。且兩造間最後一次換票並約定借款
    之時間，分別約於系爭支票票載發票日前3 至4 個月間。（
    二）被告雖辯稱其支付約定超過法定最高週年利率20% 部分
    之利息，為其對原告之不當得利債權，可向原告主張抵銷云
    云，惟就此超過法定利率之利息部分，乃被告對原告之任意
    給付，原告從未有任何強迫行為，原告自無不當得利。原告
    並向被告表示因本件借款利率較高，被告可向銀行貸款以清
    償本件之本金，但遭被告以無法向金融機構申貸成功而拒絕
    。本件借款經原告一再催討，被告均置之不理。爰依消費借
    貸契約之法律關係提起本訴等語。並聲明：如主文所示。
三、被告則以：被告85年間確有向原告借貸，並取得借款本金47
    萬元，且分別簽發15萬元、12萬元、20萬元之支票以擔保本
    金之償還。被告先前返還之金額雖均係借款之利息，而非本
    金，惟本件借款之週年利率高達30% ，被告自85年間借款至
    今所陸續清償與原告之利息總計約1,950,500 元，扣除以法
    定利率上限即週年利率20% 計算之利息即1,300,333 元後，
    原告共計逾收650,167 元之利息，此數額已超過原先借款之
    本金47萬元。且被告並非自願清償如此高額之利息，乃因原
    告以告知將提示擔保本金之支票之方式逼債，且原告貸放之
    高利率壓力，被告已無力再就本金部分另為清償，故被告給
    付與原告之利息非屬任意給付。又就超過法定最高利率部分
    ，原告無請求權，原告收取超過法定利率之利息即屬不當得
    利。是被告得以先前給付超過週年利率20% 部分之利息，主
    張對原告有不當得利請求權650,167 元，並經抵銷被告尚積
    欠原告之本金47萬元後，被告即無庸返還原告本金等語資為
    抗辯。並聲明：原告之訴駁回。
四、兩造不爭執事項：
（一）被告於85年間向原告借款共計47萬元，約定利率為週年利
      率30% ，被告並簽發如借款數額之支票以擔保借款之清償
      。
（二）兩造間每3 至4 個月計算1 次利息，並由被告以重新簽發
      如本金數額之支票向原告換回舊有之支票。系爭支票之票
      載發票日即98年8 月1 日、98年10月18日、98年10月25日
      之前3 至4 月，係兩造最後一次約定12萬元、15萬元及20
      萬元之借貸關係，並由被告簽發系爭支票以擔保本金之償
      還。
（三）原告除上開47萬元之借款外，對被告並無其他債權。
（四）被告先前所返還與原告之金錢均係上開借款之利息，而非
      借款之本金。
五、兩造爭執事項：
    被告得否以先前所給付原告超過週年利率20% 部分之利息，
    主張其對原告有不當得利之債權，而與原告之借款債權為抵
    銷？
六、得心證之理由：
（一）查被告於85年間向原告借款共計47萬元，約定利率為週年
      利率30% ，並簽發如借款數額之支票以擔保借款之清償；
      兩造間每3 至4 個月計算1 次利息，並由被告以重新簽發
      如本金數額之支票向原告換回舊有之支票。系爭支票之票
      載發票日即98年8 月1 日、98年10月18日、98年10月25日
      之前3 至4 月，係兩造最後一次約定12萬元、15萬元及20
      萬元之借貸關係，並由被告簽發系爭支票以擔保本金之償
      還；原告除上開47萬元之借款外，對被告並無其他債權；
      被告先前所返還與原告之金錢均係上開借款之利息，而非
      借款之本金等情，為兩造所不爭，並有被告之存款交易明
      細、系爭支票3 紙、匯款申請書附卷為憑（本院98年度桃
      簡字第1441號卷第19、20頁、本院卷第12、22頁），自堪
      信為真實。
（二）按清償期，除法律另有規定或契約另有訂定，或得依債之
      性質或其他情形決定者外，債權人得隨時請求清償，債務
      人亦得隨時為清償。借用人應於契約所定期限屆滿時，返
      還借用物；未定期限者，應於依借貸之目的使用完畢時返
      還之。但經過相當時期，可推定借用人已使用完畢者，貸
      與人亦得為返還之請求。借貸未定期限，亦不能依借貸之
      目的而定其期限者，貸與人得隨時請求返還借用物，民法
      第315 、470 條分別定有明文。查被告前於85年間向原告
      借貸並取得借款47萬元，被告最後一次換票係在系爭支票
      票載發票日前3 至4 月間，且被告迄未清償本金等情，為
      兩造所不爭，已如前述。又被告自認本件借款之清償期已
      經屆至之事實（本院98年度桃簡字第1441號卷第17頁）。
      是原告主張其對被告有47萬元之借款債權一事，堪以認定
      。
（三）按約定利率，超過週年百分之20者，債權人對於超過部分
      之利息，無請求權，民法第205 條雖定有明文。然約定利
      率超過週年百分之20者，無論款項之貸與人為國立或地方
      銀行抑為其他商人，依民法第205 條之規定，對於超過部
      分之利息皆無請求權，惟借用人就超過部分之利息任意給
      付，經貸與人受領後，不得謂係不當得利請求返還，司法
      院院字第2826號解釋意旨參照。又脅迫除需為使人陷於恐
      怖之行為外，尚須有手段或目的之違法始足當之，合法然
      造成他人心理壓力之行為，並不構成脅迫。被告雖辯稱其
      從事商業，原告係以要將本金之支票提示之方式，脅迫其
      給付過高之利息，致其擔心影響信用而支付原告利息，故
      被告先前所給付與原告之利息並非任意給付云云。惟被告
      於99年8 月17日言詞辯論期日自認原告並未以強暴或脅迫
      之方式收取週年利率30% 之利息等語（本院卷第40頁背面
      ）。此外，被告復未提出其他足資證明原告係以脅迫之方
      式向伊收取利息之相關證據。況縱認原告曾向被告表示將
      提示擔保本金之支票一事屬實，然被告就本件47萬元之本
      金債務，既簽發票據交付與原告，以擔保本金之返還，原
      告本有提示該等票據之權利，難認原告之手段或目的有何
      違法。是被告辯稱其所支付之利息並非任意給付，顯非可
      採。又兩造就被告先前所支付之金錢均非本金，而係利息
      一事不爭執，業如前述，是揆諸前揭司法院解釋意旨，被
      告自不得謂其給付與原告之利息係不當得利，而請求原告
      返還。被告對原告既無不當得利之請求權，則被告抗辯其
      以原告逾收之利息為不當得利主張抵銷，尚非有據。
七、綜上所述，原告貸與被告共計47萬元，然被告均未清償，及
    被告先前所給付與原告者均係其任意給付與原告之利息，且
    被告不因其先前任意給付原告超過週年利率20% 之利息，而
    對原告有不當得利之請求權。從而，被告所為之抵銷抗辯洵
    非可採，原告依消費借貸之法律關係，請求被告返還借款47
    萬元，即自98年11月3 日起至清償日止，按週年利率5%計算
    之利息，為有理由，應予准許。
八、本件事證已臻明確，兩造其餘主張陳述及所提之證據，經審
    酌與本院前揭判斷無影響，毋庸一一論述，附此敘明。
九、訴訟費用負擔之依據：民事訴訟法第78條。
中    華    民    國    99    年    9     月    10    日
          民事第三庭  審判長法  官  黃漢權
                            法  官  陳筱蓉
                            法  官  毛彥程
以上正本係照原本作成。
如對本判決上訴，須於判決送達後20日內向本院提出上訴狀。如
委任律師提起上訴者，應一併繳納上訴審裁判費。
中    華    民    國    99    年    9     月    13    日
                            書記官  伍幸怡

司法院資訊處製作；財團法人民間司法改革基金會備份。
